【裁判字號】    95,勞訴,6
【裁判日期】    970530
【裁判案由】    確認僱傭關係存在等
【裁判全文】
臺灣宜蘭地方法院民事判決               95年度勞訴字第6號
原      告  乙○○
訴訟代理人  吳振東律師
被      告  宜蘭縣製茶職業工會
法定代理人  賴火熾
訴訟代理人  包漢銘律師
上列當事人間確認僱傭關係存在等事件，本院於民國97年5月14
日言詞辯論終結，判決如下：
    主      文
確認原告與被告間僱傭關係存在。
被告應自民國九十六年十月十三日起至原告復職之日止，按月給
付原告新臺幣參萬貳仟元。
原告其餘之訴駁回。
訴訟費用由被告負擔百分之三十四即新臺幣壹萬零伍佰零玖元，
餘由原告負擔即新臺幣貳萬零參佰玖拾玖元。
本判決主文第二項於原告以新臺幣參拾貳萬柒仟元為被告供擔保
後，得假執行。但被告如以新臺幣玖拾捌萬壹仟壹佰貳拾元為
原告預供擔保，得免為假執行。
原告其餘假執行之聲請駁回。
    事實及理由
一、原告主張：
(一)原告自民國82年3 月間起受僱於被告，擔任秘書之職，處理
    被告之會務，並管理財務，包括登錄日記帳、保管工會經常
    費、勞健保費及保證金等。91年6月間，被告之第6屆常務理
    監事，以該工會自82年3月1日起至91年5 月31止之帳目不清
    為由，委請訴外人華騰會計師事務丙○○會計師查帳，該會
    計師於同年7月12日及8月12日分別提出查核報告與修正查核
    報告。被告於同年10月30日召開第6屆第11 次理、監事會議
    ，做成：本會秘書（即原告）經手款項至91年7 月31日止虧
    空公款，金額不詳，應予停職處分之決議，並另以原告涉嫌
    侵占犯行，向台灣宜蘭地方法院檢察署提出刑事告訴。上開
    刑事案件固經檢察官以92年偵字第1158號提起公訴，但經鈞
    院刑事庭受理後，以檢察官所指之犯罪事實與證明方法，不
    足以認定原告成立刑法第336條第2項之業務侵占罪，而於95
    年4月17日以94年易字第201號裁定駁回公訴確定在案，嗣原
    告於95年6月5日向被告申請復職，並請求補發自92年（應為
    91年之誤）10月遭停職處分起之薪資。但被告於95年6 月19
    日以宜縣茶光字第095014號函，略以：原告任職期間涉嫌侵
    占罪嫌，經檢察官提起公訴在案，被告依此終止與原告之僱
    用契約云云，而拒絕原告之請求。
(二)惟查，原告本為被告所僱用之秘書，經被告以原告涉嫌侵占
    犯行而予停職處分，並經檢察官依業務侵占罪嫌提起公訴。
    該公訴既經鈞院刑事庭裁定駁回確定在案，則被告對原告所
    為之停職處分自屬違法，自應恢復原告之職務，且依勞動基
    準法第54條第1項規定，勞工退休年齡為年滿60 歲，但依勞
    工保險條例第61條規定之勞工請領老年給付年齡則可達65歲
    ，可見勞工得工作至滿65歲始申請退休。本件原告為33年12
    月11日出生，現在固已滿62歲，但身體健康情形良好，頭腦
    清晰，仍有工作能力，而被告對原告所為之停職處分實屬違
    法，已如前述。依上規定及說明，原告自得請求恢復原職，
    並工作至年滿65歲之日即98年12月11日申請退休之時止，為
    此起訴請求確認兩造間之僱佣關係仍屬存在。
(三)再者，原告自91年10月起遭被告停職處分，於95年6月5日以
    94年易字第201 號刑事裁定駁回起訴為由申請復職，已隱含
    有提出給付勞務之意思表示，但遭被告拒絕，是被告自91年
    10月起已受領遲延。參酌公務員懲戒法第6條第1項規定：「
    依第3條第1 款或第4條規定停止職務之公務員，未受撤職或
    休職處分或徒刑之執行者，應許復職，並補給停職期間之俸
    給。」又僱用人受領勞務遲延者，受僱人無補服勞務之義務
    ，仍得請求報酬；民事法律所未規定者依習慣，無習慣者依
    法理。民法第487條前段及第1條分別定有明文。我國工會法
    就工會職員之停職原因、復職及停職期間薪資之補發等事項
    付諸闕如，核其性質，自得類推適用公務員懲戒法第6條第1
    項之規定。原告並無被告所指之侵占犯行，已經刑事裁定駁
    回檢察官之起訴確定在案，依被告之理監事會議決議，被告
    即應支付原告遭停職期間之薪資，原告並無補服之義務。又
    被告對原告所為之停職處分為違法，則原告係因被動遭停職
    ，無法提供勞務，自屬可歸於被告之事由，而為被告受領勞
    務遲延，原告自無補服勞務之義務，並得請求給付遭違法停
    職日起迄95年8月計算之薪資合計1,504,000元（即32,000元
    ×47個月）。
(四)況依被告91年度第6 屆第11次理監事會議記錄顯示，當時討
    論原告違反職責是否應停職、停薪案，作成的決議是從91年
    10月30日起停職、停薪，但調查局或法院宣判無罪復職，並
    支付期間內的薪資。則被告所指訴之侵占犯行雖經檢察官提
    起公訴，但業遭鈞院裁定駁回確定，形同宣判原告無罪。依
    上開理事會、監事會議決議，被告亦應回復原告之職務，除
    支付停職期間之薪資，並自95年9月份起按月給付原告32,00
    0元之薪資。
(五)又無法律上之原因而受利益，致他人受損害者，應返還其利
    益，民法第179 條定有明文。被告係以訴外人丙○○會計師
    之查核報告為憑，而提出原告涉嫌侵占之刑事告訴，因該查
    核報告諸多錯誤，並不正確，經原告指出後，被告本應自行
    另委託其他會計師查核，卻要求原告代墊費用。原告為洗清
    不白之冤迫不得已，於刑事案件偵查中，再委請訴外人育嘉
    聯合會計師事務所辦理第2次查帳，並代墊費用150,000元，
    被告因之受有債務清償之利益，致原告受有損害，自得請求
    被告返還該代墊之費用。
(六)為此，依僱傭關係及不當得利之法律關係，起訴請求確認兩
    造間之僱傭關係存在，及被告應給付原告系爭停職期間之薪
    資暨查帳代墊費用等語。並聲明：（１）確認被告與原告間
    之僱傭關係存在：（２）被告應給付原告1,65 4,000元，及
    自起訴狀送達翌日起至清償日止，按年息5％ 計算之利息，
    並自95年9月1日至98年12月11日按月給付原告32,000元；（
    ３）願供擔保，請准宣告假執行。
二、被告則以：
(一)按勞動基準法第12條第1項第4款規定：「違反勞動契約或工
    作規則情節重大者，僱主得不經預告終止契約」原告為被告
    秘書受僱於被告，雖未訂有書面勞動契約，惟依其職務內容
    自應盡忠職守，依法令章程執行職務，且保管文書財物應善
    盡保管責任。經查原告自82年擔任工會秘書職務，負責保管
    文書帳冊，綜理會員保險業務，未依全民健康保險條例及勞
    工保險條例之規定，於金融機構設立儲存專戶，保管向宜蘭
    縣製茶工會會員預收之保險費，嗣於89年6月1日經宜蘭縣政
    府89府社勞字第056215號函要求改進，其改進項目為「 (1)
    保管帳冊中對於欠費補繳者，應登記日期。(2) 保險費分類
    帳冊，應詳細列出。(3)勞健保費應分立專戶 」惟原告接獲
    前開改進檢討通知之後，依然故我，將會員預繳保費與被告
    其他款項一併存入花蓮企銀宜蘭分行、台企宜蘭分行、羅東
    分行及郵局宜蘭第10支局所開設個人存款帳戶混合支用，並
    造成被告因此短絀經費2,084,992 元，原告違反其與被告間
    勞動契約之義務，而經主管機關要求改進而不願改善，致被
    告因此受有財產上損害，其情節自屬重大，被告終止與原告
    間勞動契約，自屬有據。嗣被告於95年6 月19日終止僱傭契
    約，且被告自將原告停職後，已無秘書職務可資聘用，故原
    告主張回復原職，實屬不能。
(二)又原告遲至95年6月5日申請復職，而為被告所拒，故本件如
    認被告終止兩造間勞動契約不合法，惟於原告提出申請復職
    之日起，原告並未提出給付，被告應不負遲延責任。被告縱
    然有受勞務遲延者，亦應自95年6月5日起算，而非自原告離
    職之日起算。至停職期間原告無服勞務之義務，被告亦無須
    受領勞務，故被告並無給付原告停職期間薪資之必要。
(三)退步言，縱認被告負有給付薪資之義務，但原告未依全民健
    康保險條例及勞工保險條例之規定，於金融機構設立儲存專
    戶，保管向宜蘭縣製茶工會會員預收之保險費，且將預收會
    員之保險費與被告其他款項一併存入被告於金融機構所屬帳
    戶混合動支，於89年6月1日經宜蘭縣政府89府社勞字第0562
    15號函要求改善而未改善，致使被告自82年3月1日起至91年
    5月31日止至少共計短絀現金2,084,992元，其行為自難謂無
    過失存在，兩者有相當因果關係存在。按「因可歸責於債務
    人之事由，致為不完全給付者，債權人得依關於給付遲延或
    給付不能之規定，行使其權利。因不完全給付而生前項以外
    之損害者，債權人並得請求賠償。」民法第227條第1、2 項
    分別著有明文。故依上開規定原告應對於被告負賠償責任，
    被告以對於原告之前述債權為主動債權，對於原告所請求之
    給付主張抵銷，並聲明以本書狀送達同時為抵銷意思表示之
    送達。再者，原告違反專戶專用之規定外，將會員預繳3 個
    月保險費之保證金，每月之勞保費與其他名目之款項混同處
    理，分設於被告設在台企羅東分行、花企宜蘭分行、郵局宜
    蘭第10支局等8 個帳戶，業據其於92年偵字第1158號侵占案
    件所自承，迄其離職為止仍未設立所謂勞健保專戶專款專用
    ，顯然有違與被告間勞動契約之給付義務。原告亦自承會員
    若有逾期未繳保費時，原告會違反工會章程及全民健康保險
    條例及勞保條例之規定，由會員所繳之保證金中代為墊付，
    並因此造成工會公款之短絀2,084,992 元，顯有債務不履行
    情事，原告亦應負賠償責任，被告亦得以對於原告之前述債
    權為主動債權，對於原告所請求之給付主張抵銷等語。
(四)至原告於偵查中所支付之第2 次查帳費用，係原告於刑事案
    件審理過程中，委派育嘉聯合會計事務所查帳，藉以釐清案
    件事實，被告並無義務支付上述款項，且未受有任何利益，
    故原告此部分之請求，顯無理由等語，資為抗辯。
(五)並聲明：（１）原告之訴及假執行之聲請均駁回；（２）如
    受不利判決，願供擔保請准宣告免為假執行。
三、兩造不爭執之事實：
(一)原告自82年3月間起受僱於被告，擔任秘書之職，處理被告
    之會務，並管理財務，包括登錄日記帳、保管工會經常費、
    勞健保費及保證金等。
(二)被告之第6屆常務理監事於91年6月間，以該工會自82年3月1
    日起至91年5 月31止之帳目不清為由，委請訴外人華騰會計
    師事務丙○○會計師查帳，該會計師於同年7月12日及8月12
    日分別提出查核報告與修正查核報告。被告於同年10月30日
    召開第6 屆第11次理、監事會議，做成：該會秘書（即原告
    ）經手款項至91年7 月31日止虧空公款予以停職處分之決議
    ，並向台灣宜蘭地方法院檢察署提出原告涉嫌侵占之刑事告
    訴。
(三)上開刑事案件，經台灣宜蘭地方法院檢察署檢察官偵查結果
    ，以92年偵字第1158號提起公訴，經本院刑事庭受理後，以
    檢察官所指之犯罪事實與證明方法，尚不足以認定原告成立
    刑法第336條第2 項之業務侵占罪，而於95年4月17日以94年
    易字第201號裁定駁回公訴，並告確定在案。
(四)原告所擔任之被告秘書職務，為適用勞動基準法之行業範圍
    。
(五)原告停職時之薪資為每月32,000元。
(六)原告於95年6月5日向被告申請復職，被告於同年6 月19日以
    宜縣茶光字第095014號函予以拒絕。
四、得心證之理由：
    本件兩造爭執之處乃在於：(一)兩造間是否仍有僱傭關係存
    在？又如有僱傭關係存在，原告主張被告應自95年9月1日起
    至98年12月11日法定強制退休之日止，按月給付原告32,000
    元，是否有理由？(二)原告請求被告應給付其於系爭停職期
    間之薪資新台幣1,504,000 元，是否有理由？(三)原告主張
    被告應返還其於偵查中因委請會計師查帳，而支出給付之查
    帳費用150,000 元，是否有理由？(四)又如原告就前揭款項
    之請求為有理由，被告主張對原告有債務不履行之損害賠償
    請求權存在，而主張予以抵銷，是否有理由？茲審酌如下：
(一)兩造間是否仍有僱傭關係存在？又如有僱傭關係存在，原告
    主張被告應自95年9月1日起至98年12月11日法定強制退休之
    日止，按月給付原告32,000元，是否有理由？
１、按勞工違反勞動契約或工作規則情節重大者，雇主得不經預
    告終止契約，惟應自知悉其情形之日起30日內為之，勞動基
    準法第12條第1項第4款、第2 項定有明文。查被告主張原告
    為被告製茶工會第6屆理事長潘欽雲於82年3月間聘任之秘書
    ，協助製茶工會之會務處理及財務管理，包括登錄記帳、保
    管工會經常費用、勞、健保費與保證金。詎其自82年3 月起
    即違反全民健康保險條例及勞工保險條例明訂工會團體得於
    金融機構設立儲存專戶而專用之規定，將被告工會會員預繳
    3 個月保險費之保證金、每月之勞、健保費與其他名目之款
    項混同處理，分散存入製茶工會設在臺灣中小企業銀行宜蘭
    及羅東分行、花蓮區中小企業銀行宜蘭分行及郵局宜蘭第十
    支局等8個一般收支帳戶恣意動支而不易遭察覺，迄至91年5
    月31日止已造成被告工會合200 餘萬元之公款去向不明。嗣
    因被告工會擬將會所抵押借款而經宜蘭縣政府函知提出報告
    後，經被告工會委任丙○○會計師針對製茶工會82年3月1日
    起至91年5 月31日之帳冊提出查核報告後，始查悉製茶工會
    之公款有短少200 餘萬元，被告工會因認原告涉犯業務侵占
    罪嫌而於91年底向法務調查局宜蘭縣調查站提出告訴，經調
    查站調查後移送台灣宜蘭地方法院檢察署（下稱宜蘭地檢署
    ）偵查，於該案偵查中原告認丙○○會計師所為之查核報告
    就其於82年3月1日起至91年5月31日止之收支決算短缺2,084
    , 992 元為不實，故請求由宜蘭地檢署委由台灣省會計師公
    會指派會計師另為鑑定，經委由羅希寧會計師就上開期間之
    財務進行查核，鑑定結果認該工會於上開期間之財務共短缺
    2,736,217 元，短缺金額較諸丙○○會計師所為之查核更多
    出約65萬餘元，檢察官因認原告犯有業務侵占罪嫌而於94年
    4 月25日以92年度偵字第1158號起訴書提起公訴。案經本院
    94年度易字第201 號侵占案件受理後，認起訴事實僅泛稱本
    件原告自82年3月1日起至91年5 月31日止，侵占製茶工會公
    款2,736,217 元，但就原告「係於何時、何地以何種方式將
    所持有之製茶工會何筆款項變易為所有之意思予以侵吞入己
    」，並未具體舉證證明抑或指出證明之方法，故裁定命檢察
    官應於10日內補正，案經檢察官陳報因期間長達10年而無法
    就該期間內連續或接續所為之每次侵占行為予以個別精確數
    量化或個化，認以本件原告自己坦言就「何等項目之款項」
    、「多少金額款項」於「何時日因何減少」因為依會計原則
    為記載（作帳），以致於均未能回憶或明確知悉，則於刑事
    訴訟程序上，僅需就一特定期間內，所減少金額之總量為認
    定即足，至該等減少之款項，是否係本件原告侵占入己，乃
    另一待證事實，初不得率以無法認定被告其該特定期間內每
    次之侵占數額而謂檢察官未盡舉證責任等語，而仍未能就上
    揭命補正事項予以補正，因此遭本院於95年4 月17日予以裁
    定駁回公訴確定等事實，乃為兩造所不爭執，並經本院依被
    告所請調取前開刑事卷宗（含宜蘭地檢署92年度偵字第1142
    號、92年度偵字第1158號偵查卷宗等）核閱屬實，堪信為真
    正。是被告主張原告擔任工會秘書協助製茶工會之會務處理
    及財務管理，卻經手帳目不清，導致工會於82年3月1日至91
    年5月31日期間之公款至少短缺2,084,992元，且去向不明，
    縱非侵占入己亦已違反其與被告間勞動契約之義務，致被告
    因此受有財產上損害，而有違反勞動契約或工作規則情節重
    大之情事，故被告自得以上開事由終止兩造間之僱傭契約，
    嗣被告亦於「95年6月19日 」據此終止僱傭契約，而否認兩
    造仍有僱傭關係存在。惟查本件依前開刑事案件之告訴及偵
    查之過程，縱認被告所述原告構成違反勞動契約或工作規則
    之情節重大之主張為可採，然被告至遲於91年底即已查知上
    情並向法務部調查局宜蘭縣調查站提出告訴，則揆諸首開說
    明，雇主縱認勞工有違反勞動契約或工作規則情節重大之事
    由存在，而得不經預告而終止勞動契約，依法亦須於「知悉
    其情形之日起30日內」為之，而被告至遲於91年底即已知悉
    卻遲至「95年6月19日 」始據此向原告為終止僱傭契約之意
    思表示，自已逾勞動基準法第12條第2項規定之除斥期間，
    而不生終止之效力，洵堪認定。
２、次查，兩造間仍有系爭僱傭關係存在，業經本院審認如上，
    而僱用人受領勞務遲延者，受僱人無補服勞務之義務，仍得
    請求報酬，民法第487 條前段定有明文。本件兩造間之勞動
    契約性質上屬僱傭契約，自有此條規定之適用。是本件原告
    於前開刑事案件經駁回公訴確定後，業於95年6月5日提出申
    請書，請求被告准予其復職，並補發復職前遭停止之每月薪
    資32,000元，然未獲被告之同意，此有原告所提出之申請書
    暨回執、被告之拒絕復職函、原告薪資證明各乙件為佐（詳
    卷附95年度宜調字第99號卷宗第22至25頁），且為被告所不
    爭執，堪信屬實。則原告於前開刑事案件公訴遭駁回確定後
    ，已提出書狀申請復職陳明願繼續提供勞務之意旨，但被告
    拒絕受領其服勞務，被告依法即應負受領遲延之責；且被告
    於受領遲延後，須再表示受領之意，或為受領給付作必要之
    協力，催告原告給付時，前揭受領遲延之狀態始得認為終了
    ，故在此之前原告無須補服勞務，因此原告主張被告應自95
    年9月1日起至其復職之日止，按月給付原告32,000元之薪資
    ，乃為有理由（至91年10月原告停職月起至95年8 月份止之
    薪資請求，則詳後述）。惟原告另關於被告應按月給付其月
    薪32,000元「至98年12月11日法定強制退休之日止」之主張
    ，則因原告倘於前開強制退休日前即已獲復職，復職時被告
    受領勞務遲延之狀態乃告終了，被告依民法第486 條：「報
    酬應依約定之期限給付之；無約定者，依習慣；無約定亦無
    習慣者，依左列之規定：一、報酬分期計算者，應於每期屆
    滿時給付之。二、報酬非分期計算者，應於勞務完畢時給付
    之。」之規定，應於所定期限屆期後始負給付之義務，故原
    告此部分之主張，尚屬無據。
(二)原告請求被告應給付其於系爭停職期間之薪資1,504,000 元
    ，是否有理由？
１、原告自82年3 月間起受僱於被告，擔任秘書之職，處理被告
    之會務，並管理財務，包括登錄日記帳、保管工會經常費、
    勞健保費及保證金等。91年6月間因被告第6屆常務理監事察
    覺該工會自82年3月至91年5月期間之帳目不清而委請會計師
    查核，結果認前開期間之收支決算短缺2,084,992 元。被告
    因此於同年10月30日召開第6 屆第11次理、監事會議，會中
    做成：『案由：請討論秘書違反職責應否停職停薪案。決議
    ：自91年10月30日起停職停薪。待調查局或法院宣判無罪時
    復職，並支付期間內薪資』之決議，此有被告第6 屆第11次
    理事會、監事會議紀錄各乙份在卷可按（詳卷(1)第104至112
    頁）。嗣被告向宜蘭縣法務部調查局宜蘭縣調查站提出告訴
    後移送偵查，並由檢察官於94年4月25日以92年度偵字第115
    8號起訴書提起公訴。案經本院94年度易字第201號侵占案件
    受理後，認起訴事實就原告「係於何時、何地以何種方式將
    所持有之製茶工會何筆款項變易為所有之意思予以侵吞入己
    」，未具體舉證證明抑或指出證明之方法，且未依限補正，
    故於95年4 月17日裁定駁回公訴確定之事實，乃詳如前述。
    因此，有關原告經手帳目不清違反職責乙節，是否構成刑事
    犯罪，雖經檢察官提起公訴，但起訴後業經法院以檢察官未
    能舉證證明被告確有觸犯侵占罪責，而裁定駁回公訴確定，
    亦即公訴人並未能證明原告前開行為有成立犯罪，此時原告
    形式上雖未獲法院為「無罪判決」之宣示，但前開駁回公訴
    之裁判，仍應已該當於被告91年第6屆理、監事會議決議『
    待法院宣判無罪時復職，並支付期間內薪資』之內容的要件
    。
２、次按，僱用人受領勞務遲延者，受僱人無補服勞務之義務，
    仍得請求報酬，民法第487 條前段定有明文。而查，原告係
    依被告91年10月30日第6 屆第11次理、監事會議之決議，而
    自91年10月30日起予以停職，亦即被告自該日起拒絕原告服
    勞務，可見原告在被告決議予以停職前，主觀上並無任意去
    職之意，客觀上亦繼續提供勞務，則被告於決議將原告停職
    而拒絕受領其服勞務後，自應依法負受領遲延之責；原告無
    須催告被告受領勞務，且被告於受領遲延後，須再表示受領
    之意，或為受領給付作必要之協力，催告原告給付時，前揭
    受領遲延之狀態始得認為終了，故在此之前原告無須補服勞
    務，且原告於受駁回公訴之裁判確定後，即得依被告91年10
    月30日第6 屆理、監事會議『待法院宣判無罪時復職，並支
    付期間內薪資』之決議內容，請求被告給付停職期間之報酬
    。又原告於91年10月30日遭被告決議予以停職前之每月薪資
    數額乃為32,000元，而自91年10月停職月份起至95年8 月份
    （即原告提起本件訴訟之前月份）止，共計有47個月之薪資
    未獲給付之事實，亦為兩造所不爭執（詳卷(1)第44頁）。則
    原告主張其依被告工會前揭決議，得於前開刑事案件之公訴
    經駁回確定後，請求被告應補發其自91年10月起至其於95年
    8月止共計47個月之薪資1,504,000元（即32,000元×47），
    應屬有據。
(三)原告主張被告應返還其於偵查中因委請會計師查帳，而支出
    給付之查帳費用150,000元，是否有理由？
    按無法律上之原因而受利益，致他人受損害者，應返還其利
    益；雖有法律上之原因，而其後已不存在者，亦同。民法第
    179 條固定有明文。惟依不當得利之法則請求返還不當得利
    ，以無法律上之原因而受利益，致他人受有損害為其要件，
    故其得請求返還之範圍，應以對方所受之利益為度，非以請
    求人所受損害若干為準，倘被告未因之而受有任何利益，原
    告自不得依不當得利之規定對之為返還利益之請求。查原告
    主張被告以訴外人丙○○會計師之查核報告為憑，而提出原
    告涉嫌侵占之刑事告訴，因該查核報告諸多錯誤，並不正確
    ，經原告指出後，被告本應自行另委託其他會計師查核，卻
    要求原告代墊費用。原告為洗清不白之冤迫不得已，於刑事
    案件偵查中，再委請訴外人育嘉聯合會計師事務所辦理第 2
    次查帳，並代墊費用150,000 元，被告因之受有債務清償之
    利益，致原告受有損害，自得請求被告返還該代墊之費用云
    云，並提出繳費單據為佐。惟查，本件被告於前開刑案偵查
    中雖為告訴人，但依法並不負證明被告犯罪之義務，自無於
    原告質疑查核報告有誤時，負有「須自行另委託其他會計師
    查核」之責，暨負擔再次查核之費用；況依宜蘭地檢署92年
    度偵字第1158號偵查卷宗所示，前開再次查核之請求，亦係
    本於原告92年9月5日刑事答辯狀所為之要求（詳該卷宗第50
    至54頁），而為原告本身為伸張權利或防禦上所支出，故被
    告並無因系爭帳冊、憑證等之再次送查核，而受有任何利益
    可言。從而，原告主張依不當得利之法律關係，請求被告應
    給付其因此所支出之查核費用150,000元，並無理由。
(四)被告主張對原告有債務不履行之損害賠償請求權存在，而主
    張予以抵銷，是否有理由？
１、按法院所確定之事實，皆係過去之歷史事實，為確保裁判之
    客觀性及公正性，事實之確定即非單純法院主觀之認識，須
    依「證據法則」作合理客觀之認定，在民事訴訟上，負有舉
    證責任者毋庸使法院得到「不容有合理性的懷疑」的確切心
    證，只須收得「證據之優勢」，亦即足使法院取得蓋然性的
    心證，待證事實應可受肯定之判斷，蓋民事訴訟的目的在於
    解決紛爭，並保護當事人的私權，只要收得『證據之優勢』
    ，足使法院取得蓋然性的心證，即可基於事實之蓋然性，多
    可符合真實之經驗，而肯定待證事實之存在；而刑事訴訟之
    目的則在於發現實體之真實，由於刑事有罪判決，對於人之
    生命、身體、自由等關係重大，一經誤判，則將殃及無辜，
    必須要得到『不容有合理性的懷疑』的確切心證，方可認定
    其犯罪事實。因此兩者法院舉證責任分配法則以及心證程度
    並不相同，在具體之民事案件審理中，若兩造所主張之事實
    及提出之證據，經衡量後對「待證事實」可達到前開所稱蓋
    然之心證時，法院即應為信該當事人所主張之事實為真。故
    民事訴訟之當事人就其所須負擔之舉證責任，已達足可轉換
    舉證責任之優勢證據之程度，此時他造當事人否認其事實主
    張者，即應改由他造訴訟當事人負證明優勢證據瑕疵之責，
    亦即各當事人之一方若已有適當之證明者，相對人欲否認其
    主張，即不得不更舉反證以資推翻。
２、查本件被告主張原告為被告之秘書，受僱於被告，雖未訂有
    書面勞動契約，惟依其職務內容自應盡忠職守，依法令章程
    執行職務，且保管文書財物應善盡保管責任。然原告自82年
    擔任工會秘書職務，負責保管文書帳冊，綜理會員保險業務
    ，未依全民健康保險條例及勞工保險條例之規定，於金融機
    構設立儲存專戶，保管向宜蘭縣製茶工會會員預收之保險費
    ，嗣於89年6月1日經宜蘭縣政府89府社勞字第056215號函要
    求改進，其改進項目為「 (1)保管帳冊中對於欠費補繳者，
    應登記日期。(2)保險費分類帳冊，應詳細列出。(3)勞健保
    費應分立專戶」。惟原告接獲前開改進檢討通知之後，依然
    故我，將會員預繳保費與被告其他款項一併存入花蓮企銀宜
    蘭分行、台企宜蘭分行、羅東分行及郵局宜蘭第10支局所開
    設個人存款帳戶混合支用，致帳目不清、公款短缺，故原告
    所為已構成違反兩造勞動契約之義務；又原告經手帳目不清
    導致公款收支短缺，經原告委請丙○○會計師為查核，查核
    後認原告於82年3月1日起至91年5 月31日止之收支決算短缺
    「2,084,992 元」，原告認有不實而請求由宜蘭地檢署另委
    由台灣省會計師公會指派會計師鑑定，經委由羅希寧會計師
    就上開期間之財務進行查核，鑑定結果認該工會於上開期間
    之財務共短缺2,736,217 元，短缺金額較諸丙○○會計師所
    為之查核更多出約65萬餘元，故被告至少因原告上開行為，
    而受有公款「2,084,992 元」去向不明之財產上損害之事實
    ，業據本院依被告所請調取前開刑事卷宗（含宜蘭地檢署92
    年度偵字第1142號、92年度偵字第1158號偵查卷宗等）到院
    ，核被告前揭主張大致相符。是原告受僱於被告擔任秘書之
    職，負責處理被告之會務，並管理財務，包括登錄日記帳、
    保管工會經常費、勞健保費及保證金等，倘其善盡職責並據
    實填載與保管相關憑證，應不致發生迭經丙○○會計師、羅
    希寧會計師先後查核之結果，分別認有「2,084,992元 」或
    「2,736,217元 」之收支短缺之現象。從而，被告主張原告
    違反所任秘書職務，經手帳目不清致收支短缺，造成被告受
    有至少「2,084,992元 」公款去向不明之損害，已構成債務
    不履行而應負損害賠償之責乙節，業足使法院取得蓋然性的
    心證，而採信為真正。
３、故原告欲否認被告前揭主張，即應改由其負證明優勢證據瑕
    疵之責，而原告主張丙○○會計師所為查核報告之不可採，
    無非係以：
  一關於查核報告書就被告之收入漏算方面，被告之主要收入有
    ：(一)會員入會費；(二)常年會費；(三)會員之勞保、健保費（代
    收代付）。被告所提華騰會計事務所於91年7 月12日就被告
    82年3月1日起至91年5 月31日之收支決算表所出具之查核報
    告書，及91年8 月12日所出具之查核報告補充說明，就被告
    之收入有漏計及誤算情事：(一)92年8月8日在宜蘭縣調查站查
    核差額152,915元部分：兩造於92 年8月8日在法務部調查局
    宜蘭縣調查站會同進行核帳，由被告之會計曾新晴協助，在
    場人員包括被告之理事長賴光幟、常務監事甲○○、會計師
    丙○○及原告之選任辯護人李蒼棟律師。經當場核算結果，
    丙○○會計師之上開查核報告書所載之收入金額與原告指出
    有疑義部分之差額合計為152,915 元（見偵查卷第41頁反面
    及第44頁明細表）。該誤差金額152,915 元固經丙○○會計
    師簽名確認, 但未更正其查核報告書等語。(二)查核報告書就
    勞健保費計算錯誤1,139,011 元部分：經原告就被告所提供
    其保管之現金收入傳票、日記帳、收入月總和傳票及分類帳
    收入月總和，與查核報告書內有關勞保、健保費每年及每月
    收入總和詳細核對後，發現該查核報告誤算、漏計情形嚴重
    ，其金額合計高達1,139,011 元，此部分應計入收入部分，
    而上開查核報告書卻漏未列入者，自不得認係原告之帳目不
    清，而有短缺情事。(三)查核報告書就經常費收入少計111,42
    0 元部分：經原告就被告所提供其保管之經常費收入傳票，
    與查核報告書內有關經常費收入項目詳細核對後，發現該查
    核報告漏計金額合計達111,420 元，此部分應計入收入部分
    ，而上開查核報告書卻漏未列入者，自不得認係原告之帳目
    不清，而有短缺情事。該短計之111,420 元，即是上開查核
    報告書所載收入短少之一部分，自應從該查核報告書所載收
    入短少金額208萬4992元中扣減之，以符實際。
  二關於查核報告書就被告之支出漏算方面：依華騰會計事務所
    所出具之上開查核報告書，及查核報告補充說明，就被告之
    日常支出及保證金支出，有少算情事，致該查核結果不正確
    。經原告就被告所提供其保管之日常支出傳票及日記帳，與
    查核報告書內有關日常支出及保證金支出詳細核對後，發現
    該查核報告有少算情形，其中關於日常支出及保證金支出之
    金額，分別計達206,848元及108,818元。此206,848元及108
    ,818元，為上開查核報告書支出方面所未列入者，自應加計
    入該查核報告書所載支出之一部分，始以符實際云云。
４、惟查，關於原告前揭主張，證人丙○○會計師結證：「（問
    ：針對原告質疑附件一有應收未收勞健保部分合計 254,209
    元部分，你在查核時有無漏列這筆款項？）查核時附件一的
    資料並不在查核款項內，因為款項還沒有收入，也就是沒有
    轉為現金帳，單純屬於應收債權的部分我並沒有列入。」、
    「問：附件二有關於誤差金額152,915 元部分是否確實經你
    簽名確認但漏未更正？）這部分確實經過簽名確認，這部分
    是檢察官請調查站調查，這部分確認後送回檢察官那裡，但
    檢察官認為我查核那麼久並沒有核算出這個差額，但是在調
    查站一天就核算出來，所以檢察官不接受這個查核差額結果
    ，也沒有指示我要更正查核報告，但也是因為檢察官不接受
    上開查核結果，所以原告才要求另外請別的會計師再查核一
    次。」、「（問：92年8月8日在調查站進行查核，依你的專
    業當時的查核結果152,915 元部分是否確實屬實？）當時有
    10幾箱帳冊在調查站，查核的時候是由原告來主張認為哪部
    分的查核結果有疑義，並且取出該部分的帳冊和相關憑證要
    求我們和雙方確認或准予追認，這部分的查核差額就是部分
    帳冊抽取出來的誤差，當時有經過雙方當事人的確認都同意
    應該可以更正此部分的差額，所以應該可以算屬實。」、「
    （問：關於附件三勞健保計算錯誤1,139,011 元的部分有何
    意見？）此部分原告是影印部分資料，並不是全面的帳冊，
    所以我沒有辦法確認是否確實有計算錯誤的情形。例如84年
    6 月勞保費差額是6,860元，原告的帳冊是記在6月，但是所
    有憑證都是在5月，因此相關的勞保費我是入在5月，所以差
    額的結果有可能是雙方入帳月份不同所致。另外為什麼查帳
    的過程有全部依據憑證重新登帳的情形，是因為原告的數字
    很潦草無法辨識，怕依據原始的帳冊來核帳會有錯誤。例如
    卷宗第37頁的編號10、11，83年3月10日勞保費肉眼看19,62
    0 元和5,385元，結果憑證是18,620元及5,985元，所以才要
    重新依據憑證來登帳。因此在登帳的過程中還是有可能有錯
    誤，向之前調查站重新查核的差額就是因為在登帳的過程中
    有錯所致。但是如果依據原告提供的資料，都是差額，也就
    是收入比較少，這樣的結果是原告經手帳目比我查核結果短
    少的款項更多，因此這項證據反而對原告不利。另外依照原
    告提供的資料全部核算附件三的金額應該是1,137,031 元，
    而不是1,139,011 元」、「（問關於附件四部分有原告主張
    有漏記480,892 元部分有何意見？）關於90年12月這筆確實
    在90年的報表漏記，但不影響核算的總數，總表裡面都有算
    到只是明細表漏列。由平衡表裡面第1頁是列載現金短絀2,0
    84,992元，第1 頁下面經常費短絀收入部分有作調整為47,6
    54元，可是在總表是直接從399,688元調整，而399,688元由
    年度歲出歲入統計表裡面所示收入總額25,817,489元，支出
    總額26,217,177元，算出399,688元，再由總收入25,817,48
    9元裡面看出90年的收入總數為2,574,698元，2,574,698 元
    裡面的明細就包含會費收入2,093,606元，其他收入481,092
    元，所以爭議的480,892 元，就是列在其他收入項下。」、
    「（原告）他所提的表冊都是依照他的收入如果屬實，表示
    原告收進來的錢比我查核帳所列的收入更多，但是那些收入
    在查核的時候並沒有存在，表示短絀的款項更多。」等語在
    卷（詳卷(2)第183至194頁）。而證人丙○○乃為領有專業證
    照並執業多年之會計師，倘本件系爭帳目確如原告所辯依一
    般會計常識，5月份之憑證必登載在5月份帳內，6 月份之憑
    證則必須登載在6 月份之帳內，不會有混淆或錯載，亦即原
    告所為之登帳及憑證均核屬相符，何以迭經丙○○會計師查
    核之結果，卻短少200 餘萬元，嗣經檢察官囑由另委由台灣
    省會計師公會指派會計師鑑定，經委由羅希寧會計師就上開
    期間之財務進行查核，自93年4月間至同年10月8日耗時近半
    年鑑定之結果，仍認該工會於上開期間之財務短缺200 餘萬
    元，且短缺之金額為2,736,217 元，較諸丙○○會計師所為
    之查核更多出約65萬餘元？又依證人所述系爭帳目需查核之
    期間乃長達近10年，且相關之帳冊有10幾箱，是本件原告僅
    以片面攫取之資料自行製作附表質疑查核之結果，而未經全
    面之清算查核，自難據之即可否定前揭查核結果之真實性。
    從而，本件依原告及證人丙○○所為之證述，至多僅能認丙
    ○○會計師出具之修正查核報告認定公帳短缺之數額「2,08
    4,992 元」，其中兩造於92年8月8日在法務部調查局宜蘭縣
    調查站會同進行核帳，當場核算結果上開查核報告書所載之
    收入金額與原告指出有疑義部分之差額合計為152,915 元，
    應可資扣除，扣除後原告經手之帳目仍有1,932,077元（即2
    ,084,992 元－152,915元）之款項去向不明，而應對被告負
    債務不履行之損害賠償責任。
５、又按，兩人互負債務，而其給付種類相同，並均屆清償期者
    ，各得以其債務，與他方之債務，互為抵銷。民法第334 條
    第1項定有明文。查本件原告應給付被告1,932,077元債務不
    履行之損害賠償，且已屆清償期；另被告至97年5 月14日本
    件言詞辯論終結時止，亦積欠原告2,158,452 元之薪資款（
    即91年10月起至其於95年8月止共計47個月之薪資1,504,000
    元、95年9月1日起至本件97年5 月14日言詞辯論終結日止共
    計20個月又14天之薪資654,452元，合計2,158,452元，元以
    下均4捨5入）尚未給付，同屬金錢債權且屆清償期，則被告
    自得主張以前述損害賠償債權與其應付之薪資債務相互抵銷
    ；而1,932,077 元約相當於原告之60個月又12天之薪資數額
    （即1,932,077元÷32,000 元），則抵銷後被告尚應給付原
    告自96年10月13日（即91年10月起至其於95年8 月止共計47
    個月、95年9月1日起至96年9 月30日止計13個月，故至96年
    10月12日止約為60個月又12天）起至復職之日止，按月以32
    ,000 元計算之薪資。
五、綜上所述，原告本於僱傭契約之法律關係，請求確認兩造間
    之僱傭關係存在，及被告應自96年10月13日起至原告復職之
    日止，按月給付原告32,000元之薪資，為有理由，應予准許
    。至其逾前開範圍之請求，則屬無據，而應予駁回。
六、假執行之宣告：兩造均陳明願供擔保，聲請宣告假執行及免
    為假執行，就原告勝訴之金錢請求部分核無不合，爰酌定相
    當擔保金額分別准許之。至原告所為確認訴訟及其金錢請求
    敗訴部分，其假執行之聲請則因確認訴訟之性質無從為假執
    行，及金錢請求敗訴部分業因訴之駁回而失所依附，應予駁
    回。
七、本件事證已臻明確，兩造其餘攻擊、防禦方法及舉證，經核
    與判決結果無影響，爰不逐一論列，附此敘明。
八、訴訟費用負擔之依據：民事訴訟法第79條。
中    華    民    國    97    年    5     月    30    日
                  臺灣宜蘭地方法院民事庭
                      法  官  林翠華
正本係照原本作成
如對本判決上訴，須於判決送達後20日內向本院提出上訴狀（須
附繕本）
中    華    民    國    97    年    5     月    30    日
                      書記官  林秀麗
裁判費計算書：
┌────────┬────────┬────────┐
│   項      目   │金  額（新台幣）│   備    註     │
├────────┼────────┼────────┤
│ 第一審裁判費   │      29,908元  │原告繳納。      │
├────────┼────────┼────────┤
│ 證 人 旅  費   │       1,000元  │被告繳納。      │
├────────┼────────┼────────┤
│                │                │由被告負擔34％即│
│ 合        計   │      30,908元  │10,509元，餘由原│
│                │                │告負擔即20,399元│
│                │                │。              │
└────────┴────────┴────────┘


司法院資訊處製作；財團法人民間司法改革基金會備份。
